【裁判字號】    97,重訴,91
【裁判日期】    971211
【裁判案由】    清償借款
【裁判全文】
臺灣高雄地方法院民事判決              97年度重訴字第91號
原      告  台灣土地銀行股份有限公司
法定代理人  丁○○
訴訟代理人  辛○○
訴訟代理人  庚○○
                        達)
被      告  乙○○
法定代理人  丙○○○
訴訟代理人  張志明律師
複代理人    蔡佩樺律師
當事人間請求清償借款事件，本院民國97年11月27日言詞辯論終
結，判決如下：
  主  文
被告應連帶給付原告新台幣柒佰伍拾萬元，及自民國玖拾陸年參
月貳拾參日起至清償日止，按年息百分之二點八四計算之利息，
並自玖拾陸年肆月貳拾肆日起至清償日止，逾期在六個月以內者
，按上開利率百分之十，逾期六個月以上者，按上開利率百分之
二十計算違約金。
訴訟費用由被告負擔。
  事  實
一、原告主張：被告乙○○於民國95年9 月27日與原告簽訂住宅
    貸款契約（下稱系爭契約），共借貸新台幣（下同）750 萬
    元，並邀被告戊○○擔任保證人。原告向財團法人金融聯合
    徵信中心查詢被告乙○○信用資料，及審查被告提出之相關
    文件無誤後，已於95年11月23日撥款。詎被告自96年3 月23
    日起即未還本繳息，爰依借貸之法律關係，提起本訴，並聲
    明求為判決被告乙○○應給付原告750 萬元，及自96年3 月
    23日起至清償日止按年息2.84% 計算之利息，及自96年4 月
    24日起至清償日止逾期6 個月以內按上開利率10% ，逾期超
    過6 個月者按上開利率20% 計算之違約金。
二、被告乙○○則以：被告乙○○與戊○○均為精神障礙患者，
    被告乙○○自幼並領有智障殘障手冊，93、94年間並已呈現
    中度智能障礙，雖偶能處理一般進食、沐浴等瑣事，然無法
    正常判斷能力，對於數學計算、邏輯等能力嚴重不足，且因
    無法處理自己事務，已於96年10月5 日經本院宣告為禁治產
    人。被告乙○○因身罹智障等疾病，並無經濟能力，未購買
    系爭借貸契約所指之不動產，亦未要求戊○○擔任保證人，
    且被告乙○○復不可能了解系爭契約之內容，應係遭不肖人
    士勾結原告職員設局在系爭契約上簽名，惟系爭契約上之地
    址、身分證統一編號及印章印文均非被告書寫或所有，是依
    民法第75條之規定，被告乙○○所為之借貸意思表示應屬無
    效等語，資為抗辯，並聲明：駁回原告之訴。
三、爭執與不爭執事項：
（一）、不爭執部分：
 1、系爭契約上被告乙○○姓名字跡為被告乙○○所書寫，原告
    並於95年11月23日撥款750 萬元予被告乙○○設於原告放款
    帳戶000000000000-0內，有系爭契約、客戶往來明細查詢單
    在卷可參。
 2、被告乙○○經本院於96年10月5 日以96年度禁字第155 號裁
    定為禁治產人，有該裁定在卷可參。
（二）、爭執部分：
 1、兩造間有無消費借貸關係存在?
 2、如有，原告得請求之金額為若干?
四、兩造間消費借貸關係是否存在？
    本件消費借貸關係是否存在之關鍵乃在被告是否於為借貸行
    為時是否有行為能力？或是在無意識或精神錯亂中所為？
    若是，其所為借貸之意思表示無效而不成立借貸契約，若不
    是則兩造之借貸契約即屬成立。經查：
（一）、本件被告於95年9 月27日與原告訂立借貸契約時，並未
        為禁治產之宣告，其係遲至96年6 月4 日聲請宣告禁治
        產，96年10月5 日始經本院以96年度禁字第155 號民事
        裁定宣告被告為禁治產人，此有宣告禁治產裁定一份在
        卷足憑，並經本院調卷查明，被告之借貸行為係早於被
        宣告禁治產之前，自不能以事後被宣告禁治產而逕推知
        其行為時係無行為能力或在無意識或精神錯亂中所為。
        被告於95年9 月27日為借貸行為時，既非受禁治產宣告
        之人，於法律上即屬有行為能力之人，而應對其行為負
        責。
（二）、被告於借貸行為時是否處於無意識或精神錯亂之狀態？
     1、被告雖領有殘障手冊，但於85年10月8 日鑑定時，其殘
        障等級與類別為輕度智障，並非完全無意識或精神錯亂
        之人。
     2、依被告就診之紀錄觀察：
        被告於85年9月26日至榮民總醫院高雄分院精神科就診
        ，其臨床心理測驗報告判定當時智能係介於中度及輕度
        的智能不足之間，事後至96年1月17日始再度就診，依
        該醫院當日所為心理鑑衡紀錄顯示被告當時之智能程度
        落在中度至輕度的致能不足範圍，但並未達到腦傷的顯
        著水準，此業經本院調閱被告在該醫院之病歷附於卷內
        可查，依被告之病歷顯示被告於95年9月27日為借貸契
        約時，尚無病歷紀錄可證明被告係處於無意識或精神錯
        亂之狀態。
     3、本件向銀行申請貸款之授信申請書、個人資料表、買賣
        合約書及住宅貸款契約書之姓名、住址及身分證字號都
        是被告所親簽，被告亦明知訴外人拿伊之身分證要去借
        錢，借到錢要給伊十萬元，但事後甲○○卻躲起來沒拿
        到錢等情，業據被告到庭證述明確，被告既可簽立自己
        名字、住址及身分證字號，並知悉借到錢可以拿到錢，
        而此經法官當庭詢問被告都能了解法官詢問內容之意義
        並針對問題反應回答，足見被告尚非屬無意識或精神錯
        亂之人。辦理一件住宅貸款並非僅僅簽名即可，被告擔
        任泉譽公司之董事並經登記，而不動產過戶尚須至戶政
        事務所親自辦理印鑑證明，還要到銀行簽名面對銀行之
        詢問，並決定貸款之成數、期限和繳息、還本等事項，
        此一連串之過程，需經過數機關，不是及時即可完成，
        尚非處在無意識或精神錯亂之人所能處理和應付，被告
        之智能雖較低落，但於行為時並非是無意識或精神錯亂
        之人。
     4、本件房屋貸款是訴外人甲○○利用被告名義先當公司董
        事，創造收入證明之後再利用被告購屋貸款，取得房屋
        土地供甲○○使用。而當公司董事，申請印鑑證明及銀
        行對保被告都知悉，而甲○○於公司有賺錢時，將會分
        給被告紅利，對保時有給被告二、三仟元，被告如果缺
        錢也會去找甲○○，此亦經訴外人甲○○到庭證述明確
        ，足見被告對本件貸款事宜，並非毫不知情。
     5、本件貸款對保是在銀行內進行，對保時無法從外表上看
        出被告是智障，而借款人的基本資料、身分證、電話都
        是被告本人填寫，貸款年限、還款方式銀行承辦人於詢
        問借款時，都必須由借款人親自回答，銀行才能填寫年
        數，授信申請書也是當天被告本人所填寫，此亦據證人
        即承辦銀行行員己○○到庭證述明確，被告能配合銀行
        完成申請、對保、貸款之手續，足見其當時並非係處於
        無意識或精神錯亂之狀態。
     6、綜上所述，本件被告於與原告為借貸行為時尚非處於無
        行為能力、無意識、精神錯亂之狀態，其借貸之意思表
        示係屬有效，本件借貸契約既係被告有效行為所為，乃
        屬合法成立並因之生效，乃可認定。
五、按稱消費借貸者，謂當事人約定，一方移轉金錢或其他代替
    物之所有權於他方，而他方以種類、品質、數量相同之物返
    還之契約；借用人應於約定期限內，返還與借用物種類、品
    質、數量相同之物；遲延之債務，以支付金錢為標的者，債
    權人得請求依法定利率計算之遲延利息。但約定利率較高者
    ，仍從其約定利率；當事人得約定債務人不履行債務時，應
    支付違約金；民法第474 條第1 項、第478 條前段、第233
    條第1 項、第250 條第1 項分別定有明文。本件兩造之消費
    借貸契約既已成立，被告自應依約履行還款之義務。
六、綜上所述，被告自96年3 月23日起即未還本繳息，原告依借
    貸之法律關係，提起本訴，並聲明求為判決被告乙○○應給
    付原告750 萬元，及自96年3 月23日起至清償日止按年息
    2.84% 計算之利息，及自96年4 月24日起至清償日止逾期6
    個月以內按上開利率10% ，逾期超過6 個月者按上開利率
    20% 計算之違約金，為有理由，應予准許。
七、據上論結，本件原告之訴為有理由，依民事訴訟法第78 條
    ，判決如主文。
中    華    民    國    97    年    12    月    11    日
                  民事第四庭法  官  陳樹村
正本係照原本作成。
如對本判決上訴，須於判決送達後20日內向本院提出上訴狀。
中    華    民    國    97    年    12    月    18    日
                            書記官  卓榮杰


司法院資訊處製作；財團法人民間司法改革基金會備份。
